台灣高等法院民事判決　九十一年度再字第六四號
　　　再審原告　　甲○○
　　　再審被告　　聯邦商業銀行股份有限公司
　　　法定代理人　黃春鍾
右當事人間返還消費借貸款等事件，再審原告對於中華民國九十一年五月二十一日本
院九十年度再字第六０號確定判決提起再審之訴，本院判決如左：
    主    文
再審之訴駁回。
再審訴訟費用由再審原告負擔。
    事    實
甲、再審原告方面：
一、聲明：
    (一)本院於民國（下同）九十一年五月二十一日所為九十年度再字第六０號確定判
      決（下稱原確定判決）廢棄。
    (二)右開廢棄部分，本院八十九年二月二十九日所為八十八年度上字第八一五號確
      定判決（下稱前確定判決）命再審原告給付再審被告超過新臺幣（下同）一百
      八十九萬零九百三十九元本息部分及該部分假執行之宣告均廢棄。
    (三)右開第(二)項廢棄部分，再審被告在本院之上訴駁回。
二、陳述：
    (一)再審原告於前訴訟程序業已明白主張再審原告、訴外人張美珠、陳秋吟與再審
      被告間，就系爭借款除系爭授信申請書外，並無訂有其他借貸契約或保證契約
      ，再審被告就此並不爭執，依法應認再審原告此部分主張為真實。訴外人張美
      珠、陳秋吟既與再審被告間別無其他借貸契約，則再審原告如何就不存在之借
      貸契約予以保證？可見再審原告根本未有保證之意思，原確定判決認為再審原
      告未能證明「無保證」，證據法則之適用顯然錯誤。
    (二)系爭授信申請書係訴外人張美珠、陳秋吟與再審被告間借貸關係之基礎文件，
      此外，別無其他契約、協議或文件，而借貸契約或保證契約之書面並無特定方
      式，亦無須表明係「借貸」契約或「保證」契約之字樣，系爭授信申請書已清
      楚載明借款金額、還款期間及連帶保證人等項，自其記載觀之，「借貸」、「
      保證」之法律關係已表現其上，自屬再審被告與訴外人張美珠、陳秋吟間借貸
      契約，而授信申請書上設有連帶保證人欄，並有簽名，實質上即係保證契約無
      疑，原確定判決豈可因該文書記載「聯邦銀行授信申請書」，即認定此非「借
      貸」或「保證」契約？原確定判決之認定，顯違反證據法則。
    (三)原確定判決認應由再審原告就兩造間無保證關係負舉證責任，惟保證關係不存
      在乃消極事實，應由再審被告就有保證關係存在之積極事實為舉證，始屬適法
      ，原確定判決就舉證責任之分配應屬錯誤。況再審原告已證明授信申請書「甲
      ○○」名義係被偽造，又已證明再審被告與訴外人張美珠、陳秋吟、再審原告
      間之借貸或保證，除系爭授信申請書外，並無其他借貸、保證文件，再審被告
      既係依授信申請書上記載「甲○○」為保證人，而對再審原告主張權利，而申
      請書上「甲○○」之簽名又係被偽造，足證再審原告並無同意作保，兩造間並
      未成立任何保證契約，原確定判決未查明即予駁回，適用法規顯有錯誤，爰依
      民事訴訟法第四百九十六條第一項第一款之規定，提起本件再審之訴。
乙、再審被告方面：
一、聲明：再審之訴駁回。
二、陳述：
    (一)所謂授信申請書，依目前銀行實務運作而言，僅係由借款人填寫交予銀行，用
      以瞭解借款人借款之目的，作為銀行審核是否准予授信之文件，該授信申請書
      係由借款人填具，並無需由連帶保證人簽名，此由授信申請書上僅列申請人簽
      章欄，而未列保證人之簽章欄即知，故授信申請書自非再審原告所主張之連帶
      保證契約，且由該授信申請書之內容，包括申請之金額、申請之用途、償還來
      源、動用方式及連帶保證人觀之，該申請書僅為借款人欲向銀行借款時所填寫
      之申請文件，再審被告並未於該授信申請書中作任何承諾，故該授信申請書自
      非借款契約，原確定判決認授信申請書縱經斟酌，不足使再審原告受較有利益
      之裁判，並無適用法規顯有錯誤之情形。
    (二)再審原告係本票之共同發票人，再審被告係本於票據之法律關係請求再審原告
      給付票款，並提出再審原告不爭執為真正之本票二十紙以為立證方法，而票據
      行為為不要因行為，執票人不負證明關於取得票據原因之責任，票據債務人如
      主張其與執票人間並無票據行為之原因關係存在，自應由債務人就票據原因關
      係不存在之事實，負舉證責任，是再審原告自應就該原因事實即保證關係不存
      在之事實舉證。另該授信申請書既非兩造間之保證契約，亦非再審被告與借款
      人陳秋吟間之借貸契約，故該授信申請書上「甲○○」之簽名是否為再審原告
      所親簽，自不足使再審原告受較有利益之判決，原確定判決並無違反證據法則
      。
丙、本院依職權調閱本院九十年度再字第六０號卷宗及本院八十八年度上字第八一五
    號卷歷審卷宗。
    理    由
一、按民事訴訟法第四百九十六條第一項第一款所謂適用法規顯有錯誤，係指確定判
    決違背法規或現存判例、解釋者而言（參照最高法院七十一年台再字第二一○號
    判例）；又所謂適用法規顯有錯誤者，不包括漏未斟酌證據及認定事實錯誤之情
    形在內（參照最高法院六十三年台上字第八八０號判例）；又當事人發見未經斟
    酌之證物或得使用該證物者，當事人得以再審之訴，對於確定終局判決聲明不服
    ，但以如經斟酌可受較有利益之裁判者為限，亦為民事訴訟法第四百九十六條第
    一項第十三款所明定。
二、本件原確定判決既認定：「．．．再審原告以原因關係不存在之事由為抗辯，應
    由其就該有利於己之事實負舉證責任，既為原確定判決之見解，茲再審原告提出
    之系爭授信申請書，係借款申請人張美珠、陳秋吟所填具，表明申請金額、用途
    、償還方式、連帶保證人等事項，用以向再審被告申請貸款之用，該申請書並非
    消費借貸或連帶保證契約，是再審原告主張其上連帶保證人『甲○○』姓名非伊
    親簽或未經伊同意所簽等語，即便屬實，仍不能證明兩造間之連帶保證契約不成
    立，亦不能推翻原確定判決前述判決理由」，有本院九十年度再字第六０號民事
    判決可稽（見本院九十一年度再易字第六五號卷第十二頁），則原確定判決依據
    上開確定事實，認定再審原告於前訴訟程序提出之系爭授信申請書縱經斟酌，亦
    不足使再審原告受較有利益之裁判，而駁回再審原告之訴，核與民事訴訟法第四
    百九十六條第一項第十三款之規定相符，自屬有據，是原確定判決並無適用法規
    顯有錯誤之情形。至再審原告另主張系爭授信申請書即係訴外人張美珠、陳秋吟
    與再審被告間借貸關係之基礎文件，兩造間並無其他保證契約云云，僅係對於前
    確定判決認定事實是否錯誤加以指摘，亦與民事訴訟法第四百九十六條第一項第
    一款所謂「適用法規顯有錯誤」尚屬有間。又系爭授信申請書上「甲○○」之簽
    名是否係屬偽造，亦經原確定判決認定：「．．．再審原告主張其上連帶保證人
    『甲○○』姓名非伊親簽或未經伊同意所簽等語，即便屬實，仍不能證明兩造間
    之連帶保證契約不成立，亦不能推翻原確定判決前述判決理由」，揆諸前開說明
    ，亦無適用法規顯有錯誤可言。從而再審原告主張原確定判決具有適用法規顯有
    錯誤之再審事由，殊屬無據。
三、綜上所述，再審原告依據民事訴訟法第四百九十六條第一項第一款之規定，提起
    本件再審之訴，求予廢棄改判如聲明，為無理由，應予駁回。
四、據上論結，本件再審之訴為無理由，依民事訴訟法第五百零五條、第七十八條，
    判決如主文。
中　　　華　　　民　　　國　　九十一　　年　　十一　　　月　　　五　　　日
　　　　　　　　　　　　　　　　民事第十三庭
　　　　　　　　　　　　　　　　　　審判長法　官　林　鄉　誠
　　　　　　　　　　　　　　　　　　　　　法　官　劉　清　景
　　　　　　　　　　　　　　　　　　　　　法　官　王　聖　惠
右正本係照原本作成。
本件不得上訴。
中　　　華　　　民　　　國　　九十一　　年　　十一　　　月　　　六　　　日
　　　　　　　　　　　　　　　　　　　　　書記官　陳　樂　觀
